最高法院刑事判決　　　　　　　　　　　　　　　九十一年度台上字第一六三三號
　　上　訴　人　台灣高等法院檢察署檢察官
　　上　訴　人
　　即　被　告　甲○○
　　被　　　告　乙○○
右上訴人等因被告等偽造文書等罪案件，不服台灣高等法院中華民國八十七年十二月
三十日第二審更審判決（八十七年度上更(二)字第四八一號，起訴案號：台灣台北地方
法院檢察署八十三年度偵字第一○四八○號），提起上訴，本院判決如左：
    主  文
上訴駁回。
    理  由
一甲○○偽造私文書部分：
按刑事訴訟法第三百七十七條規定，上訴於第三審法院，非以判決違背法令為理由，
不得為之。是提起第三審上訴，應以原判決違背法令為理由，係屬法定要件。如果上
訴理由狀並未依據卷內訴訟資料，具體指摘原判決不適用何種法則或如何適用不當，
或所指摘原判決違法情事，顯與法律規定得為第三審上訴理由之違法情形，不相適合
時，均應認其上訴為違背法律上之程式，予以駁回。本件上訴人即被告甲○○上訴意
旨略稱：(一)、原判決認定被告甲○○非楊鍔之義女，然甲○○於原審曾具狀提出楊鍔
在大陸之胞妹楊玉田於民國八十四年一月二十六日致甲○○之信函，該函言及甲○○
為其三哥楊鍔之義女。另楊鍔之侄子楊文輝於八十三年二月二十二日給甲○○之信，
亦及楊鍔曾寫信給伊並作主要將甲○○許配給楊鍔在大陸之另一孫子楊克等情，證
明甲○○確係楊鍔之義女無疑。另證人王俊逸於原審曾證稱：「我曾跟他（楊鍔）聊
到其財產方面之問題，他有說給我女兒，並拉崔小姐之手似有話要交待……」云云，
於原審聲請傳訊王俊逸證明楊鍔所指之女兒即是甲○○。原判決對此均未調查審酌，
有判決不備理由及應於審判期日調查之證據未予調查之違法。(二)、原判決採信程碧真
於八十四年八月四日之證言及姚志仁於第一審調查中之證言，認甲○○非楊鍔之義女
，然彼二人此部分之證言，與姚志仁、程碧真於八十四年二月六日及姚志仁於同年月
二十七日致甲○○之信函內容不符，其證言屬偽證，原審採為判決之基礎，有判決理
由矛盾之違法等語。
惟查原判決認定被告甲○○有原判決事實欄所記載之偽造私文書犯行，係依憑甲○○
、乙○○之相關供述、證人程碧真、姚志仁、蘇春子、王惠玲、丘淑英、林麟經、李
秀菁、徐淑惠、吳玉珠之證言、卷附偽造之楊鍔名義之印鑑證明申請書、委任書、土
地建築改良物抵押權設定契約書、土地登記申請書、授權書、公證請求書、土地建築
改良物買賣所有權移轉契約書各乙紙、偽造之取款憑條七紙、台灣台北地方法院八十
二年度公字第三九七七七號公證書、台北市松山地政事務所出具之土地登記簿謄本、
建築改良物登記簿謄本、台北市立忠孝醫院八十四年八月九日忠醫歷字第五四二○
號函、台北榮民總醫院八十四年八月十日北總行字第一四五四八號函、甲○○詐領
楊鍔各筆存款之交易明細表等相關證據，予以綜合判斷，因而撤銷第一審關於甲○○
部分之判決，改判依牽連犯論處甲○○連續行使偽造私文書，足以生損害於公眾及他
人罪刑，已詳予說明其所憑之證據及其認定之理由。而以甲○○雖否認犯罪，所辯各
節，係卸責之詞，不足採信，於理由內予以指駁說明。復明證人王俊逸於原審之證
言，不足採為甲○○有利之證明；且此部分待證事項已臻明確，甲○○聲請再傳訊王
俊逸，核無必要。公訴意旨另起訴甲○○涉犯稅捐稽徵法第四十一條罪嫌，及檢察官
併案移送甲○○涉犯偽造私文書罪嫌（台灣台南地方法院檢察署八十七年度偵緝字第
三二九號）部分，查無證據足以證明其有此部分之犯行，因起訴書及併案移送意旨，
分別認此無罪部分，與上開科刑部分，有牽連犯及連續犯之裁判上一罪關係，依審判
不可分原則，不另為無罪之諭知。所為論斷，均有卷存資料可資覆按，從形式上觀察
，並無所謂違背法令之情形。按證據之證明力由法院自由判斷之，為刑事訴訟法第一
百五十五條第一項所明定，此項自由判斷職權之行使，苟係基於普通日常生活之經驗
，而非違背客觀上應認為確實之定則者，即屬合於經驗法則，不容當事人任意指摘。
原判決依據程碧真於第一審證稱：伊係楊鍔鄰居而與楊鍔認識多年，因時常向楊鍔請
益，故尊稱為「楊老師」，雖知悉甲○○其人，但未曾聽聞楊鍔收甲○○為「義女」
之事，甲○○是接獲伊通知後，始知楊鍔生病住院而北上幫忙照顧，並受楊鍔委託至
其住處拿印章、存摺至郵局提領月退休金等情，以及證人即楊鍔十餘年之同事及鄰居
姚志仁於原審證稱：伊不認識甲○○，而伊曾至台北榮民總醫院探問楊鍔日後如何打
算，但楊鍔並未言語等情。認楊鍔如有收甲○○為「義女」，以彼二人與楊鍔之交情
，豈有不知之理。並參酌甲○○於楊鍔生病住院期間，並未至其原服務單位幫其拿公
保醫療單，其至於楊鍔死亡後，亦不出面交涉其喪葬及撫事宜，亦未於楊鍔出殯火
化時，到場致奠行禮，苟其為楊鍔之義女，豈會如此，因認甲○○並非楊鍔之義女，
已於理由內明甚詳。此項論斷，究竟違反如何之證據法則，上訴意旨未具體指及。
而上訴人所提出之卷附該二證人致甲○○信函內容，並未言及關於楊鍔確有收甲○○
為「義女」之事。上訴意旨執該信函，就原審採證認事及判斷證據證明力之職權行使
，任意指摘其違法，難謂係適法上訴第三審之理由。證人於審判外之陳述，除法律有
規定外，不得作為證據，刑事訴訟法第一百五十九條定有明文。甲○○於原審所提出
之楊玉田、楊文輝之書信，乃各該證人在審判外之陳述，並無證據能力。原判決未於
理由內說明對此書信取捨之情形，雖有欠周全，但顯然於判決結果不生影響，亦不得
執為上訴第三審之理由。甲○○於原審雖曾聲請傳訊王俊逸，但原判決已說明王俊逸
前已到庭作證，其證言不足採為甲○○有利之認定，且此部分待證事項已臻明確，該
證人核無傳訊之必要，難謂有應於審判期日調查之證據，未予調查之情形。況原審於
最後審判期日調查證據完畢前，尚訊問被告何證待查？甲○○答「無」，有審判筆錄
可按（原審法院上更(二)卷第七十七頁正面）。於法律審之本院，始再為此爭執，亦非
依據卷內資料執為指摘之合法上訴第三審理由。又刑事訴訟法第三百八十二條第一項
所謂上訴書狀應述上訴之理由，係指上訴書狀本身應述上訴理由而言，非可引用
或檢附其他文書代替，以為上訴之理由。因之，上訴意旨所引用在原審所提書狀及文
書為上訴理由部分，難認已合乎法律上之程式。此部分上訴為違背法律上之程式，應
予駁回。
二乙○○被訴違反稅捐稽徵法部分：
查第三審上訴書狀，應述上訴之理由，其未述者，得於提起上訴後十日內補提理
由書於原審法院，已逾上述期間，而於第三審法院未判決前仍未提出上訴理由書狀者
，第三審法院應以判決駁回之，刑事訴訟法第三百八十二條第一項、第三百九十五條
後段規定甚明。本件被告乙○○被訴違反稅捐稽徵法第四十一條罪嫌部分，檢察官不
服原審判決，於八十八年二月二十二日提起上訴，並未述對此部分不服之理由，迄
今逾期已久，於本院未判決前仍未提出，依上開規定其上訴自非合法，應予駁回。又
檢察官並未起訴乙○○有偽造私文書之犯行，原判決亦未對其是否有偽造私文書罪為
判決。檢察官上訴意旨以乙○○有偽造私文書之犯行，指摘原判決不當，就原審未判
決之事項一併上訴，顯為法所不許，併予駁回。
三甲○○竊盜、使公務員登載不實公文書、詐欺及乙○○被訴使公務員登載不實公文
書部分：
按刑事訴訟法第三百七十六條所列各罪之案件，經第二審判決者，不得上訴於第三審
法院，法有明文。本件甲○○牽連犯竊盜、使公務員登載不實公文書、詐欺部分，原
判決認係成立刑法第三百二十條第一項、第二百十六條、第二百十四條、第三百三十
九條第一項之罪；乙○○被訴使公務員登載不實公文書部分，起訴書認係犯刑法第二
百十四條罪嫌，核屬刑事訴訟法第三百七十六條第一款、第二款、第四款之案件，依
上開說明，既經第二審判決，自不得上訴於第三審法院。縱甲○○此部分與前述偽造
私文書部分，乙○○此部分與前述違反稅捐稽徵法部分，分別有牽連犯關係，為裁判
上一罪，但彼等偽造私文書及違反稅捐稽徵法部分之上訴為不合法，本院應從程序上
予以駁回，而無從為實體上判決，對於輕罪部分之此部分，亦無從適用審判不可分原
則，為實體上審判。檢察官對乙○○此部分及甲○○對此部分竟復一併提起上訴，顯
為法所不許，均應予駁回。
據上論結，應依刑事訴訟法第三百九十五條，判決如主文。
中      華      民      國    九十一    年      三      月    二十八    日
                              最高法院刑事第三庭
                                  審判長法官  董  明  霈
                                        法官  林  茂  雄
                                        法官  王  居  財
                                        法官  張  祺  祥
                                        法官  呂  丹  玉
      右正本證明與原本無異
                                              書  記  官
中      華      民      國    九十一    年      四      月      三      日
